【裁判字號】    95,上易,980
【裁判日期】    951011
【裁判案由】    侵占
【裁判全文】
臺灣高等法院臺中分院刑事判決         95年度上易字第980號
上  訴  人  臺灣臺中地方法院檢察署檢察官
被      告  丙○○
上列上訴人因被告侵占案件，不服臺灣臺中地方法院九十五年度
易字第一○七六號中華民國九十五年六月三十日第一審判決（起
訴案號：臺灣臺中地方法院檢察署九十五年度偵字第六五八六號
），提起上訴，本院判決如下：
    主  文
原判決關於丙○○侵占甲○○之信用卡與提款卡部分，撤銷。
丙○○意圖為自己不法之所有，而侵占離本人所持有之物，處罰
金新台幣伍仟元，罰金如易服勞役，以新台幣壹仟元折算壹日。
其他部分，上訴駁回。
    事  實
一、丙○○於民國（下同）九十五年一月八日上午六時四十分許
    ，在臺中市○○路與福科路邊，拾獲甲○○於九十四年九月
    十八日上午十一時二十分許，在臺中市○○○街路旁邊遭年
    籍不詳者竊取之後丟棄之富邦銀行卡號000000000
    0000000號信用卡、郵局卡號0000000000
    0000號提款卡各一張，並意圖為自己不法之所有，予以
    侵占入己。
二、嗣至九十五年一月九日晚上十時三十分許，丙○○因另案被
    通緝經警在臺中市○○街一五二號前查獲，並扣得上開贓物
    。
三、案經臺中市警察局移請臺灣臺中地方法院檢察署檢察官偵查
    起訴。
    理  由
甲、有罪部分
一、本案被告丙○○（以下簡稱為被告）於本院審理時，並未到
    庭，惟其在本院準備程序已坦承確有於上開時、地，拾獲被
    害人甲○○之上開信用卡與提款卡而未交警處理，直至九十
    五年一月九日晚上十時三十分因另案遭受通緝被警逮捕，始
    被查獲等事。雖仍否認有侵占之犯意，惟查：本案被害人甲○○之上開富邦銀行信用卡與郵局提款卡係於九十四年九月
    十八日上午十一時二十分許，在臺中市○區○○○街失竊之
    物，業據被害人甲○○於警訊指訴甚詳（被害人甲○○之警
    訊陳述之證據能力為被告所是認），被害人甲○○因此已向
    富邦銀行申請掛失上開信用卡之事實，並有台北富邦商業銀
    行信用卡總處九十五年七月五日北富信卡字第○八○二號函
    在卷可稽（見原審八一頁）。上開富邦銀行信用卡與郵局提
    款卡係因失竊而離被害人甲○○本人持有之物，應堪認定。
    又本案被告於上開行為時，係通緝犯，為被告所是認，並有
    本院被告全國前案紀錄表在卷可憑，衡情被告應不可能係為
    將此富邦銀行信用卡與郵局提款卡送至警局招領之目的，而
    撿拾上開富邦銀行信用卡與郵局提款卡。且經本院於準備程
    序為整理事實之爭議，而訊問被告何以撿拾上開信用卡與提
    款卡，被告雖答稱：撿起來係要做廢物處理等語，惟信用卡
    與提款卡雖係與金融機關往來之重要證件，但並無廢棄物處
    理價值，被告不可能不知上情。如要做廢物處理，何需撿拾
    ，並帶在身上或放在家中？被告所辯上情，難認符合情理。
    再由被告上開供述，亦可證明被告並無將此信用卡與提款卡
    送至警局招領之意，其係意圖為自己不法之所有，為侵占而
    撿拾上開富邦銀行信用卡與郵局提款卡，事證甚為明確。復
    有被害人甲○○簽署之贓物認領保管單在卷可憑，被告之犯
    行堪以認定。
二、核被告上開所為，係犯刑法第三百三十七條之侵占離本人所
    持有之物罪，應予依法論科。
乙、無罪部分：
一、本案公訴人之公訴意旨另以：被告又於九十四年八月中旬某
    日，在臺中縣大雅鄉中科工地某地點，拾獲丁○○所有土地
    銀行卡號000－000－00000－0號金融卡一張，
    竟意圖為自己不法之所有，而予以侵占入己，嗣於九十五年
    一月九日晚上十時三十分許，被告因另案被通緝經警在臺中
    市○○街一五二號前查獲，並扣得上開贓物，因認被告此部
    分所為，另犯刑法第三百三十七條之侵占遺失物罪。
二、惟按犯罪事實應依證據認定之，無證據不得認定犯罪事實；
    又不能證明被告犯罪者，應諭知無罪之判決，刑事訴訟法第
    一百五十四條第二項、第三百零一條第一項分別定有明文。
    又刑法第三百三十七條之侵占遺失物罪，以行為人意圖為自
    己不法之所有，而侵占遺失物、漂流物或其他離本人持有之
    物為構成要件，若行為人之持有遺失物、漂流物或其他離本
    人持有之物，主觀上非出於為自己不法所有之意圖，即不得
    科以本罪刑責。又上開所稱之遺失物，係指所有人並無拋棄
    權利之意思，由於偶然事由而喪失持有之物，例如乘客下車
    時遺忘而未取去之物品，或運送過程中掉落之行李等。若該
    物品之喪失持有，係基於所有人拋棄權利之意思，即非所謂
    之遺失物。
三、本件公訴人認被告涉犯侵占遺失物之罪嫌，無非以被告於民
    國九十五年一月九日晚間十時三十分許，在臺中市○○街一
    五二號前，為警查獲其身上持有丁○○之土地銀行金融卡一
    張（卡號：000000000000）一張為論據。訊之
    被告堅決否認有何侵占遺失物犯行，辯稱：丁○○之金融卡
    ，伊係於九十四年八月，在工作地點大雅中科工地撿到的，
    因為伊是做倉管的，有保管工地遺失物之義務，後來工地工
    程告一段落，伊清理辦公室，把未經認領的遺失物都帶回家
    ，並非存心侵占等語。
四、經查：
（一）本案被害人丁○○於警、偵訊時，均未到場陳述，於原審
      法院審理中經傳喚亦未到庭。而依據臺灣土地銀行基隆分
      行九十五年八月七日以基存字第○九五○○○○五四四號
      函所檢送之金融卡掛失資料，上開金融卡早於八十九年三
      月二十八日即經丁○○向該銀行申請掛失並註銷，此後上
      開銀行帳戶亦至九十四年五月三日即停止交易（見本院卷
      宗第二○至二八頁），則公訴人所指被告拾獲上開金融卡
      之時間，上開銀行帳戶已無往來，且離被害人丁○○向銀
      行申請掛失並註銷之時間，相距已有五年以上。此時，上
      開金融卡於客觀上能否認定被害人丁○○並無拋棄權利之
      意，仍為刑法第三百三十七條之侵占遺失物罪所保護之客
      體，已有疑義。
（二）況被告係泰翰工程有限公司（下稱泰翰公司）所雇用之員
      工，自九十三年九月間起，被派往中鹿營造股份有限公司
      （下稱中鹿公司）位於大雅中科日東廠房工地擔任倉管人
      員，負責保管工地物品，該工程係分段施工，其中一段工
      程於九十四年底結束，除泰翰公司外，中鹿公司同時期亦
      有向冠綸行要求派遣人力等情，業據證人泰翰公司負責人
      施勝隆、中鹿公司工事課課長蔡明哲於本院審理時證述明
      確（見原審法院卷第三二至四五頁），並有被告提出之泰
      翰公司服務證明書（附於本院卷內證物袋）可憑。又被告
      提出之中鹿公司材料機具借領單（附於原審法院卷內證物
      袋），其上記載冠綸行之員工丁○○於九十四年十二月二
      十日向中鹿公司登記借用鋁梯及延長線，當日歸還，是被
      告所辯丁○○之金融卡其係於中鹿公司大雅中科工地拾獲
      ，難認並非事實。本案被告既擔任上開工地倉管人員負責
      保管工地物品，則其於工地拾獲丁○○之金融卡後予以持
      有保管，尚難謂其主觀上，必具有為自己不法所有之意圖
      。至被告雖於工地工程告一段落後，將丁○○之信用卡攜
      回，然依證人蔡明哲、施勝隆於本院審理時所述，中鹿公
      司及泰翰公司對於員工拾獲遺失物之保管方法，均未定有
      明確規範，是被告縱將所保管之遺失物攜回，亦僅屬保管
      方法是否妥適之問題，而無從逕此推論被告於拾獲之時主
      觀上即具有為自己不法所有之意圖。
五、綜上所述，本案上開部分依檢察官所提出證據及所指出之證
    明方法，尚不足證明被告有犯刑法第三百三十七條之侵占遺
    失物罪。就此部分，依法應為被告無罪之諭知。
丙、本案就被告侵占被害人甲○○之信用卡與提款卡部分，被告
    之犯罪事證已甚明確，原審判決就此部分誤為被告無罪之判
    決，尚有未合。是公訴人上訴指摘原審法院此部分之判決不
    當，其上訴為有理由，應由本院將原審法院就此部分之判決
    ，予以撤銷改判。爰審酌被告之品行、犯罪所生危害及犯罪
    後之態度等一切犯罪情狀，量處如主文第二項所示之刑。又
    刑法於九十五年七月一日修正施行後，除罰金貨幣單位，依
    據修正後刑法施行法第一條之一之規定，已改為新台幣，並
    就刑法第三百三十七條之罪之罰金數額提高為三十倍外，刑
    法第四十二條關於罰金易服勞役之折算標準亦有變更，如以
    被告被科處之上開罰金刑，以修正後刑法第四十二條第三項
    所為「易服勞役以新台幣一千元、二千元或三千元折算一日
    」之規定對被告有利，爰依據刑法第二條第一項後段之規定
    ，以修正後刑法第四十二條第三項之規定諭知罰金易服勞役
    之折算標準。至於被告被訴侵占被害人丁○○之金融卡部分
    ，其犯罪不能證明，原審判決就此部分諭知被告無罪，並無
    不合。就此部分，公訴人雖以：丁○○曾於九十四年十二月
    二十日向被告借、還物品，碰面二次，仍未當面送還，亦未
    請冠綸行人員交還，仍占有該金融卡五、六個月之久，顯有
    意圖為自己不法所有之犯意等情詞，上訴指摘原審此部分之
    判決不當。惟本案被告辯稱其不認識被害人丁○○部分，並
    無證據可以證明被告此部分所辯不實。縱使被告曾於九十四
    年八月中旬某日，在臺中縣大雅鄉中科工地某地點，拾獲被
    害人丁○○所有土地銀行卡號000－000－00000
    －0號金融卡一張，但被告能否由上開金融卡辨識其所有人
    與任職公司，已有疑義。縱能辨識，但被告是否會在四個月
    後，遇被害人丁○○偶向其借、還鋁梯等物，即立刻憶及此
    事，亦堪置疑。況被害人丁○○所有之上開金融卡，於被告
    行為時，在客觀上能否認定仍為刑法第三百三十七條之侵占
    遺失物罪所保護之客體，既有疑義，且依據上開說明，本案
    被告擔任工地倉管人員負責保管工地物品，亦難認定其並無
    撿拾並保管上開金融卡之正當理由，則被告此後縱始並未善
    盡保管或查證責任，亦無從據此認定其於撿拾上開金融卡之
    時，即有為自己不法所有之意圖。公訴人以上開情詞，上訴
    指摘原審此部分之判決不當，此部分之上訴為無理由，應予
    駁回。
丁、被告經本院合法傳喚，無正當之理由而未於本院審判期日到
    庭，爰不待其陳述，逕行判決。
戊、據上論斷，應依刑事訴訟法第三百六十八條、第三百六十九
    條第一項前段、第三百六十四條、第三百七十一條、第二百
    九十九條第一項前段、刑法第二條第一項但書、第三百三十
    七條、第四十二條第三項，判決如主文。
本案經檢察官乙○○到庭執行職務。
中    華    民    國    95    年  10  月    11        日
            刑事第三庭  審判長法  官  王  增  瑜
                              法  官  胡  忠  文
                              法  官  廖  柏  基
上列正本證明與原本無異。
不得上訴。
                              書記官  王  麗  英
中    華    民    國    95    年    10   月    11     日
                                                      Ａ


司法院資訊處製作；財團法人民間司法改革基金會備份。
